臺北高等行政法院判決　　　　　　　　　　　　　　　九十年度訴字第六八六八號
　　　　　　　　　　　　　　　.
　　原　　　告　南綸工業有限公司
　　代　表　人　甲○○董事長.
　　訴訟代理人　戊○○
　　被　　　告　經濟部智慧財產局
　　代　表　人　蔡練生（局長）
　　訴訟代理人　丁○○
　　參　加　人　薇裕工業股份有限公司
　　代　表　人　乙○○董事長.
　　訴訟代理人　丙○○
右當事人間因商標撤銷事件，原告不服經濟部中華民國九十年十月十九日經（九○）
訴字第○九○○六三二五二九號訴願決定，提起行政訴訟，經本院裁定命參加人獨立
參加訴訟，本院判決如左：
　　主  文
原告之訴駁回。
訴訟費用由原告負擔。
　　事  實
一、事實概要：
    原告於民國八十三年十月二十二日以「DW KOYO KC」商標指定使用於當時商標法
    施行細則第四十九條所定商品及服務分類表第十二類之十字接頭、軸承商品，向
    被告前身即中央標準局（八十八年一月二十六日改制為經濟部智慧財產局）申請
    註冊，經審查准列為審定第七○二六七九號商標（下稱系爭商標），嗣參加人以
    原告於該註冊商標申准後，變更原圖樣使用於商品上，有違註冊時商標法第三十
    一條第一項第一款之規定，對之申請撤銷其商標專用權，經被告審查為不成立之
    處分，參加人不服，向經濟部提起訴願，經濟部撤銷原處分，被告重為審查，為
    商標專用權應予撤銷之處分，原告不服，提起訴願，經遭決定駁回，遂向本院提
    起行政訴訟。
二、兩造聲明：（原告未於言詞辯論期日到場，聲明及陳述依其起訴狀及準備程序所
    為而記載）
　(一)原告聲明：
    訴願決定及原處分均撤銷。
　(二)被告聲明：
    1.駁回原告之訴。
    2.訴訟費用由原告負擔。
  (三)參加人聲明：
    駁回原告之訴。
三、兩造之爭點：原告之審定第七○二六七九號「DW KOYO KC」商標，有否變更原圖
    樣使用於商品上，而構成商標法第三十一條第一項第一款之違反？
　(一)原告主張之理由：
    1.按商標註冊後自行變換商標圖樣或加附記，致與他人使用於同一商品或類似商
      品之註冊商標構成近似而使用者，商標主管機關應依職權或據利害關係人之申
      請撤銷商標專用權，固為商標法第三十一條第一項第一款所明定，惟其適用，
      當以變換或加附記後之商標圖樣與他人使用於同一商品或類似商品之註冊商標
      構成近似為要件，倘係於商品本身特定處標示加工序號，而該加工序號亦不致
      與他人之註冊商標構成近似，又該加工序號之標示方式亦屬同業間於其商品上
      常用之標示方式，則當非為變換商標圖樣或加附記，自無商標法第三十一條第
      一項第一款之適用。
    2.查系爭商標，其商標圖樣係由「DW KOYO KC」三組外文字組合構成，而為配合
      加工時易予辦別商品規格之需要，因此，自商品之零件加工圖起至商品販售（
      即實際使用前開註冊之商標）止，皆於每一規格之商品一加工序號，如：A101
      7、A1018、……A1023…… 等等。至於原告將「DW KOYO KC」商標圖樣標示成
      弧狀，完全係受制於商品本身之形狀，系爭商標並無自行變換商標圖樣或加附
      記之情事，參加人所舉事證與事實完全不符，根本不足採信。
    3.再查，於「十字接頭」之商品標示加工序號亦非僅是原告而已，參閱原告所提
      證物附件三及附件四係日本「KOYO」十字接頭商品實物以及購買該商品實物之
      發票；由該商品實物之軸承蓋端面所示可見日本「KOYO」十字接頭亦標示有「
      KOYO KC 1719 D」之加工序號，故於十字接頭軸承蓋端面標示數字即加工序號
      ，非為參加人所首創，而係同業間於其商品上常用之標示方式。
    4.系爭商標圖樣為「DW KOYO KC」，而實際使用之商標圖樣係為「DW KOYO KC」
      及一「隨商品規格變化之數字（即商品規格編號）；反觀參加人申請註冊之商
      標圖樣為註冊第四三九五○三號「薇裕及圖KOYO UJ18973 VOCI」 （下稱據爭
      商標），而其實際使用則為「KOYO UJ18973 VOCI及圖」 ，就原告標示於「十
      字接頭」商品軸承蓋端面上「DW KOYO KC及商品規格編號」之商標圖樣與據爭
      商標圖樣形態觀之，兩者外文部分，前者為「DW KOYO KC A或K」，後者為「
      KOYO UJ VOCI」；兩者數字部分，前者為三碼或四碼之商品規格編號，如1819
      、1043、1023、1014、1018、-155等，後者為五碼之數字「18973」 ，兩者無
      論申請註冊時之商標圖樣或是實際使用之商標圖樣，其外觀、排列、讀音、觀
      念等皆毫無相同或近似之情事。
    5.商標圖樣標示於商品上受制於商品之外觀形狀而不得不循著其外觀形狀標示之
      商品不勝枚舉，如原告所提附件六所示之水箱蓋型錄，其型錄上所示之商品係
      呈圓弧狀，附件七所示之商品照片，其商品亦呈圓弧狀，附件八所示之商品相
      片，其商品軸承蓋端面上係呈圓弧狀，附件九所示之商品照片及附件五所示之
      商品照片，其商品軸承蓋端面上亦呈圓弧狀，其所標示之商標亦循著其圓弧狀
      標示，而同時標示有呈圓弧狀之商標圖樣及規格編號或商品型號之商品，如附
      件五、八及九所示之商品，故系爭商標於商品軸承蓋端面上之使用方式與一般
      業界將其商標圖樣標示於其所產製之商品上之使用方式如出一轍，系爭商標並
      無變換商標圖樣或加附記。
    6.就原告十字接頭商品之整體形態觀之，首先映入商品購買人眼簾的商標圖樣係
      為「DW KOYO KC」商標，之後須再詳加仔細的觀察注意始會發現十字接頭商品
      軸承蓋端面上之「DW KOYO KC及商品規格編號」，因此，以商品購買人對原告
      十字接頭商品之商標圖樣上之認知而言，皆以「DW KOYO KC」之商標圖樣為主
      ，而絕非會以「DW KOYO KC及商品規格編號」之商標圖樣為主，此係為不爭之
      事實，更何況十字接頭商品之購買人皆非為具有普通知識經驗之一般商品購買
      人，而係須具專業知識及經驗之商品購買人，故其於購買時施以普通所用之注
      意，係為專業人員所用之注意，是其當得以辨別系爭商標標示於十字接頭商品
      本體平面上之「DW KOYO KC」與標示於十字接頭商品軸承蓋端面上之「DW
      KOYO KC及商品規格編號」兩商標之差異，進而分辨出軸承蓋端面上之商品規
      格編號，就客觀事實而言，原告標示於十字接頭商品軸承蓋端面上之商標圖樣
      「DW KOYO KC及商品規格編號」僅係在利於商品購買人分辨商品規格而已，無
      商標法第三十一條第一款規定之情事。
　(二)被告主張之理由：
  　1.商標註冊後，自行變換商標圖樣或加附記，致與他人使用於同一商品或類似商
      品之註冊商標構成近似而使用者，商標主管機關應依職權或據利害關係人之申
      請撤銷其商標專用權，為商標法第三十一條第一項第一款所明定。而所謂變換
      或加附記係指專用權人就註冊商標本體之文字、圖形、色彩等加以變換或添加
      其他文字、圖形等而言。系爭商標圖樣，係以橫書之外文「DW KOYO KC」所構
      成，而據參加人所檢送原告實際使用之商品實物揭示之商標圖樣則係變換原圖
      樣呈弧形排列並增列序號為「DW KOYO KC AL017」，堪認原告有自行變換商標
      圖樣或加附記之情事，而其變換後之圖樣與據爭商標圖樣相較，二者均有類似
      之數字序號及相同排列，異時異地隔離觀察，於外觀上難謂無致商品購買人產
      生混淆誤認之虞，應屬構成近似之商標。又系爭商標指定使用於十字接頭、軸
      承等商品，與據爭商標所指定使用之各種汽機車零件及其組件商品，兩者之用
      途、功能、行銷管道、販賣場所均具有關聯之處，依一般社會通念及市場交易
      情形，難謂非屬類似商品，自有首揭法條規定之適用。
    2.查系爭商標圖樣，經原告變換加附記使用後，已與原獲准註冊之商標圖樣有所
      不同，且與據爭商標圖樣比較，均有相同之外文KOYO及類似數字序號，並均呈
      圓形狀圖形，屬構成近似之商標，又系爭商標指定使用之十字接頭、軸承商品
      ，與據爭商標所指定使用之各種汽機車零件及其組件商品，兩者之用途、功能
      相近，且經常來自同一行銷管道，於同一販賣場所並列銷售，依一般社會通念
      及商業習慣，難謂非屬類似商品，自有違首揭法條規定。至原告所舉據爭商標
      圖樣「薇裕及圖KOYO UJl8973 VOCI」與實際使用之「KOYO UJl8973 VOCI及圖
      」二者不符，亦有自行變換商標圖樣致與日本「KOYO」或原告之註冊商標構成
      近似而使用之嫌乙節，核屬另案問題，非本件所得審究範疇。
  (三)參加人主張之理由：
    1.參加人之關係企業委萩股份有限公司曾於八十一年間對原告提起仿冒商標告訴
      ，原告因而遭起訴判刑在案。原告意圖將產品之包裝盒設計與他人之產品包裝
      盒作相同圖樣、顏色及商標變化近似使用，而由訴外人日商光洋精工股份有限
      公司申請評定，經被告將系爭商標評決無效確定在案。
    2.原告辯稱系爭商標商品實物上，所增加之 「A1017」，僅為加工序號，其後又
      主張其自行變換所增加之阿拉伯數字為商品規格編號，觀見上述說詞，根本與
      事實不符，按國際車種頗多，而我國自製車種幾無完全自製之能力，所以在國
      內之各家汽機車零件製造商都以製造外國各車種零件為業，始能生存於國際競
      爭激烈之市場上，所以各家製造商在製造商品時都以各種車種原有之型號及規
      格為標示，以符合業界及使用者之認定，是才會有車種型式之適用標示，然查
      見原告所指其附加之阿拉伯數字根本非為車種零件之實際規格編號，其意圖狡
      辯之詞，已無庸置疑。
    3.另者，就商標之申請註冊，係依商標法第二條：「凡因表彰自己營業之商品，
      確具使用之意思，欲專用商標者，應以本法申請註冊。」，據爭商標已確具使
      用，並註冊在案，乃為不爭之事實，且該商標圖樣亦向印尼、越南及中國大陸
      等國申請商標註冊，而該商標之商品亦為國內、外之業界及使用者所認知之高
      品質商標商品，原告不思自創品牌，以抄襲為能事，欲說其無仿冒之意圖，根
      本不可採信。又關於據爭商標，其中該外文主體「KOYO UJ」 係乃與註冊第四
      四三六六四號「莊國士KOYOLB」及註冊第六四一二九八號「莊國士KOYOLB UJ
      」有相同性，才另為申請註冊在案，因之，一件商標之使用當一件一案申請註
      冊，以符使用之合法性，然原告不思此途，意圖想鑽法律之漏洞，以行仿冒之
      意圖甚明。
    4.按「商標所用之文字、圖形、記號、顏色組合或其聯合式應足以使一般商品購
      買人認識其為表彰商品之標識，並得藉以與他人之商品相區別。」此為商標法
      第五條第一項之規定，又同法第二項另有規定：「不符前項規定之圖樣，如經
      申請人使用且在交易上已成為申請人營業上商品之識別標識者，視為已符合前
      項規定。」由上之法條依據，其中據爭商標，係將其「KOYO UJ18973 VOCI」
      之圓形構成圖使用於軸承蓋之端面上，其為首先使用之態樣，藉以在本體之十
      字接頭之套件（即軸承蓋），附為使一般商品購買人認識其為表彰商品之標識
      ，並得藉以與他人之商品相區別而設製，其為商標之標示，應無庸置疑。
    5.對於變換或加附記及是否有混同誤認之虞，有下列最高行政法院判例可資參照
      ，如最高行政法院六十年度判字第三九九號判例：「商標法第十六條第一項第
      一款，所謂「變換或加附記」，係指就註冊商標本體之文字、圖樣、色彩等加
      以變更或加添其他文字圖樣，足以使其與他人之註冊商標相混淆而言。．．。
      」。另最高行政法院六十年度判字第三六四號判例：「商標法第二十四條第三
      項所謂「變換或加附記」，係指將其審定商標本體之文字、圖樣、色彩等，加
      以變更，或原審定之文字圖樣外，另加添文字圖形者；所謂「影射」係指其審
      定商標變換或附加之結果，足與他人之註冊商標發生混淆，使人誤認其為他人
      之註冊商品而購買者而言。」最高行政法院二十六年度判字第二十號判例：「
      商標之近似與否，應隔離觀察以為判定之標準，縱令兩商標對照比較能見其差
      別，然異地異時各別觀察則不易見者，仍不得不謂為近似，故凡商標無論在外
      觀上、名稱上或觀念上，其主要部分近似有足以惹起混同誤認之虞，而其它附
      屬部分雖不近似，仍不得不謂為近似之商標。」。最高行政法院二十六年度判
      字第四十八號判例：「商標之是否近似，應總括其全部以隔離的觀察，認定其
      有無混同或誤認之虞以為斷。」。最高行政法院二十七年度判字第七號判例：
      「構成商標之圖形文字有主要部分與附屬部分，若以主要部分從隔離觀察確與
      它商標有近似，其附屬部分雖呈互異之外觀，仍不得不謂為兩商標之近似。」
      。最高行政法院三十年度判字第十號判例：「構成商標之圖形文字，總括其各
      部分，從隔離的觀察其全體之外觀上，茍易發生混同誤認者，故屬近似，若其
      主要部分於異時異地各別觀察，無論在外觀上、名稱上或觀念上有足以引起混
      同誤認之虞時，亦係近似而其附屬部分之有無顯著差異則非所問。」。最高行
      政法院六十一年度判字第五號判例：「兩商標對照比較雖有差別，然異時異地
      各別觀察，易茲混淆，仍不得不謂為近似。」。
    6.系爭商標稱以圓形排列，然其所構成之整體圓形排列圖樣，皆與據爭商標圖樣
      構成近似，是兩商標之構成形體，以通體觀察之，其外觀及觀念方面實為構成
      近似，因之，於實際交易市場上將使一般消費者混淆發生誤認之虞，故系爭商
      標變換暨附加附記後之圖樣與據爭商標為構成近似者至為明顯，此有兩商標之
      比對圖可稽。另系爭商標指定使用及實際使用於十字接頭、軸承商品與據爭商
      標之指定使用及實際使用之各種汽、機車零件及其組件之萬向接頭、十字接頭
      完全相同，此有出具之實物產品可稽。
    7.據爭商標係以「KOYOUJ」等外文為主體，再加以附加其他阿拉伯數字及外文為
      輔而構成一圓形圖樣，而系爭商標亦以相同之「KOYOKC」為主，另附加其他阿
      拉伯數字及外文為輔而構成一圓形圖樣，觀見此變換及附加所構成之圖形，根
      本會有與據爭商標圖形構成混淆之視覺誤認之虞，異時異地隔離觀察，兩者圖
      形態樣近似，且兩商標之產品完全相同，難免不使一般商品消費購買人有混同
      誤認之情形發生。
    8.商標之保護，係在維護其商品商業信譽，以及維護消費者之利益，因為一般消
      費者對於商標產品之品質認知有其深刻之印象，他人如以變造而近似於他人之
      商標，而使用於相同之產品上，則一般消費者難免會誤以為該商標商品為原商
      標之正牌商標商品，以致於誤購非為欲購之產品，此誠有違商標制度保護消費
      者之立法精意；另消費者因購買非原商標商品，而在誤認誤購下，購買暨使用
      到仿製之劣等品質之產品，則在其原有認可之優良商標商品之印象下，另為產
      生反感，而損及原商標之營業信譽，故系爭商標與據爭商標所構成之圓形圖樣
      商標造成近似，且實際都使用於十字接頭之軸承蓋端面上，其變換及附加而成
      之圓形排列圖形將嚴重引起消費者之混淆誤認，以致誤信誤購，因此原告自行
      變換商標圖樣或加附記，致與參加人所有商標同為使用於同一商品而構成近似
      之使用，顯有欺瞞消費大眾之明顯意圖，因此，系爭商標實已違反商標法第三
      十一條第一項第一款之規定，且其另有構成惡意抄襲模仿之意圖，亦明顯有其
      他仿冒之刑事責任。
  理  由
一、被告之代表人原為陳明邦，九十一年九月九日改由蔡練生擔任，此有被告提出之
    行政院令影本在卷可憑，是其聲明承受訴訟，核無不合。又本件原告受合法通知
    ，無正當理由，未於言詞辯論期日到場，核無行政訴訟法第二百十八條準用民事
    訴訟法第三百八十六條各款所列情形，爰依被告之聲請由其一造辯論而為判決，
    合先明。
二、原告於八十三年十月二十二日以「DW KOYO KC」商標指定使用於當時商標法施行
    細則第四十九條所定商品及服務分類表第十二類之十字接頭、軸承商品，向被告
    申請註冊，經審查准列為審定第七○二六七九號商標，嗣參加人以原告於該註冊
    商標申准後，變更原圖樣使用於商品上，有違註冊時商標法第三十一條第一項第
    一款之規定，對之申請撤銷其商標專用權，經被告審查為不成立之處分，參加人
    不服而提起訴願，經經濟部撤銷原處分，被告重為審查，為商標專用權應予撤銷
    之處分，原告不服，提起訴願，經遭決定駁回之事實，有撤銷申請書、被告八十
    九年八月三日（八九）智商○三五○字第八九○○六二四五四號發文之中台處字
    第八七○一○○號商標撤銷處分書、經濟部九十年二月五日訴字第九○○六三○
    二三○○號訴願決定書、被告九十年六月五日（九○）智商○三五○字第九○○
    ○四六六一九號發文之中台處字第九○○一一一號商標撤銷處分書及經濟部九十
    年十月十九日經（九○）訴字第○九○○六三二五二九號訴願決定書在卷可憑，
    堪信為真實。
三、按人民因不服行政機關之處分，認為損害其權利或法律上之利益，固得依法提起
    訴願及行政訴訟以求救濟（行政訴訟法第四條第一項參照），但在提起行政爭訟
    後在訴願決定或行政法院判決前，其權利或法律上之利益業另因其他原因消滅而
    已無回復之實益者，其請求之權利保護要件即不存在。查原告主張其註冊之系爭
    商標並未違註冊時商標法第三十一條第一項第一款之規定，被告為商標專用權應
    予撤銷之處分於法不合，雖提出前述理由作為主張。但查，原告系爭商標之註冊
    業經另案日商．光洋精工股份有限公司申請評定，並經被告以八十八年二月九日
    智商八四０字第二０二九二一號發文之中台評字第八七○四四一號商標評定書評
    定系爭商標之註冊應作為無效，原告不服提起訴願、再訴願及行政訴訟，均經駁
    回確定在案，有上述評定書附於原處分卷，及本院依職權查閱最高行政法院九十
    年度判字第一九０五號判決屬實，並有被告所提商標權列印資料在足據。因此，
    系爭商標之註冊既因另案被評定無效確定，原告系爭商標專用權即消滅而不存在
    ，則原告於本件主張系爭商標並未違註冊時商標法第三十一條第一項第一款之規
    定，被告所為商標專用權應予撤銷之處分於法不合，而請求撤銷原處分及訴願決
    定，應無回復之實益，亦即原告請求之權利保護要件不存在，其訴為無理由，應
    予駁回。又本件原告之訴既因欠缺權利保護必要而應予駁回，已如前述，兩造其
    餘實體上之主張，因已不影響本件判斷之結果，故不另一一贅論，併此敘明。
據上論結，本件原告之訴為無理由，爰依行政訴訟法第九十八條第三項前段、第二百
十八條，民事訴訟法第三百八十五條第一項前段，判決如主文。
中　　　華　　　民　　　國　　九十一　　年　　 十二 　　月　　二十六　　日
                        臺 北 高 等 行 政 法 院   第 三 庭
                                           審 判 長 法  官　姜素娥
                                                    法  官　林文舟
                                                    法  官　陳國成
右為正本係照原本作成。
如不服本判決，應於送達後二十日內，向本院提出上訴狀並表明上訴理由，如於本判
決宣示後送達前提起上訴者，應於判決送達後二十日內補提上訴理由書（須按他造人
數附繕本）。
中　　　華　　　民　　　國　　九十一　　年　　 十二 　　月　　二十七　　日
  　　　　　　　　　　　　　　　　　　　　          書記官　王英傑
